【裁判字號】    90,上訴,639
【裁判日期】    900705
【裁判案由】    誣告
【裁判全文】
臺灣高等法院高雄分院刑事判決                      九十年度上訴字第六三九號
    上  訴  人  臺灣高雄地方法院檢察署檢察官
    被      告  甲○○
    選任辯護人  陳里己律師
                蔡淑媛
                歐陽志宏
右上訴人因被告誣告案件，不服臺灣高雄地方法院八十九年度訴字第二四一九號，中
華民國九十年三月十六日第一審判決（起訴案號：臺灣高雄地方法院檢察署八十八年
度偵字第二九八九六號）提起上訴，本院判決如左：
    主  文
上訴駁回。
    理  由
一、公訴意旨略以：被告甲○○於民國八十六年（起訴書誤載為八十八年）八月十五
    日，向臺灣高雄地方法院檢察署提出告訴，乙○○涉犯偽造有價證券及偽造文書
    之罪。告訴意旨略以：「緣告訴人甲○○之妻劉美智（已另行起訴判刑），因與
    他人從事合夥事業虧損，需錢週轉，於八十三年七月間，見被告乙○○於民眾日
    報上刊登借貸廣告，遂與乙○○聯絡，至高雄市苓雅區○○○路六十三號乙○○
    經營之立人代書事務所，擬以其所有坐落高雄市○○區○○段六０五號土地及其
    上門牌號碼高雄市苓雅區○○○路五一之六號房屋辦理抵押借款，因上開房地係
    於七十四年以前所購置，囿於民法親屬篇修正前之規定，該房地應屬其夫即告訴
    人甲○○所有，乙○○遂要求有甲○○簽發之本票及於抵押設定契約書上擔任債
    務人，劉美智為求借款順利，且恐遭其夫責罵，遂隱瞞其夫，先於八十三年七月
    間，至高雄市中小企業銀行北高雄分行附近，以新台幣（下同）五十元之代價，
    僱請不知情之不詳姓名之人偽刻甲○○印章一枚，復於同年月二十九日，將設定
    抵押證件資料及上開偽刻之印章交予乙○○，由乙○○送件至高雄市政府地政處
    新興地政事務所，辦理設定抵押權，又於同年八月四日，劉美智再到乙○○處時
    ，乙○○即吩咐劉美智在本票上簽寫其本人及甲○○之名字，並蓋用印章後，乙
    ○○遂開車載送劉美智及房惠蘭（即乙○○之妻）至高雄市○○路高雄第三信用
    合作社，領取扣除代書費用及利息之餘額一百四十一萬二千三百九十元，因認被
    告乙○○與劉美智共同涉有偽造有價證券及偽造文書等罪嫌云云。」然被告甲○
    ○上述指訴，均非事實，案經臺灣高雄地方法院刑事庭（八十七年度訴字第一七
    九九號）、臺灣高等法院高雄分院（八十八年上訴字第六一四號）審理結果，判
    決告訴人乙○○無罪確定。而上述刑事判決並認劉美智向告訴人乙○○之妻房惠
    蘭借款，被告甲○○均知情，則甲○○明知其指訴均非屬實，竟意圖使乙○○受
    刑事處分，而向本署提出告訴，因認被告甲○○涉有刑法第一百六十九條第一項
    之誣告罪嫌。
二、按犯罪事實應依證據認定之，無證據不得推定其犯罪事實，又不能證明被告犯罪
    或其行為不罰者，應諭知無罪之判決，刑事訴訟法第一百五十四條及第三百零一
    條第一項分別定有明文。次按誣告罪之成立，須其申告內容完全出於憑空捏造，
    若所告尚非全然無因，祇因缺乏積極證明致被誣告人不受訴追處罰者，尚難遽以
    誣告罪論；且誣告罪之成立，以告訴人所訴被訴人之事實必須完全出於虛構為要
    件，若有出於誤會或懷疑有此事實而為申告，以致不能証明其所訴之事實為真實
    ，縱被訴人不負刑責，而告訴人本缺乏誣告之故意，亦難成立誣告罪名（最高法
    院四十三年臺上字第二五一號、四十四年臺上字第八九二號、四十六年臺上字第
    九二七號判例意旨參照）。
三、本件公訴人認被告甲○○涉有刑法第一百六十九條第一項之誣告罪嫌，無非係以
    告訴人乙○○之指訴，及被告甲○○指訴告訴人乙○○偽造有價證券及偽造文書
    一節，業經台灣高雄地方法院以八十七年度訴字第一七九九號、本院以八十八年
    度上訴字第六一四號判決告訴人乙○○無罪確定在案等情為其主要論據。然訊據
    被告甲○○堅決否認有何誣告之犯行，辯稱：乙○○登報說自己係合格之代書，
    伊並不知道其妻劉美智與告訴人乙○○之間借貸的事，係聽劉美智說乙○○要劉
    美智準備貸款之文件，且文件均在乙○○的代書事務所辦理，而本票、抵押契約
    書均未經過簽名，而根據其妻自首狀，所以才認為渠等共同涉犯偽造有價證券及
    偽造文書罪嫌，伊並沒有誣告等語。
四、經查：
（一）被告甲○○之妻劉美智因與他人從事合夥事業虧損，需錢週轉，於八十三年七
      月間，見告訴人乙○○於民眾日報上刊登借貸廣告，遂與告訴人乙○○聯絡，
      至高雄市苓雅區○○○路六十三號告訴人乙○○經營之立人代書事務所，擬以
      其所有坐落高雄市○○區○○段六０五號土地及其上門牌號碼高雄市苓雅區○
      ○○路五十一之六號房屋辦理抵押借款，因上開房地係於七十四年以前所購置
      ，囿於民法親屬篇修正前之規定，告訴人乙○○遂要求有被告甲○○簽發之本
      票及於抵押設定契約書上擔任債務人，劉美智為求借款順利，且恐遭被告責罵
      ，遂隱瞞被告，至高雄市中小企業銀行北高雄分行附近，以五十元之代價，顧
      請不知情之刻印業者代為偽刻被告甲○○印章一枚，並於八十三年七月二十九
      日，以被告之名義，偽造發票日為八十三年七月二十九日、票面金額為十萬元
      之本票一紙，持至告訴人上開住處，向其調借現款十萬元；又劉美智於同年月
      三十日持上開房地所有權狀及被告上開印章一枚至告訴人住處，以劉美智及被
      告為債務人，告訴人之妻房惠蘭為債權人，設定六百萬元之抵押權予房惠蘭，
      並盜蓋被告之印章於土地登記申請書及抵押權設定契約書上，由房惠蘭（對劉
      美智未經被告授權一節不知情）持以辦理登記，迨於同年八月四日，上開抵押
      權設定登記辦妥後，劉美智復持上開被告印章一枚至告訴人住處，以被告名義
      ，偽造發票日為八十三年八月四日、面額四百九十萬元之本票一張，交付告訴
      人及房惠蘭夫妻，以借得同額之現款等情，業據告訴人及房惠蘭於本院八十八
      年上訴字第六一四號被告指訴告訴人涉犯偽造有價證券及偽造文書案件審理時
      供承在卷，並經原審調閱台灣高雄地方法院八十七年度訴字第一七九九號、本
      院八十八年度上訴字第六一四號案卷；且劉美智上開偽造有價證券案件，經本
      院八十八年度上更（一）字第二二五號判決「劉美智連續意圖供行使之用，而
      偽造有價證券，處有期徒刑貳年肆月。」在案，亦經本院調取該卷宗核閱無訛
      。
（二）被告之妻劉美智於台灣高雄地方法院八十七年度訴字第一七九九號及本院八十
      八年上訴字第六一四號案件審理時，迭次證稱被告之印章，係告訴人於八十三
      年七月間要渠偽造後，再於抵押權設定登記書及本票上盜蓋被告之印章，告訴
      人係教唆及共同參與等情，雖事後查證結果認劉美智上開所述顯屬虛妄，被告
      指述告訴人涉犯偽造有價證券及偽造文書罪嫌，固經上開判決無罪確定在案，
      有上開判決書二份附卷可憑。惟被告係經由劉美智之告知告訴人人係教唆及共
      同參與上述犯行，此據證人劉美智供承在卷，且劉美智偽造前揭有價證券之犯
      行，亦據其於八十六年三月七日向台灣高雄地方法院檢察署檢察官自首，並於
      該案審理時供稱：係告訴人乙○○要求伊去偽刻被告甲○○印章的云云，此有
      台灣高雄地方法院八十六年度訴字第一三六七號卷證可參，是被告高信既經劉
      美智告知及台灣高雄地方法院八十六年度訴字第一三六七號判決後，因認法院
      尚未審酌告訴人乙○○是否涉有偽造有價證券等之犯行，而於八十六年八月十
      五日對乙○○提出告訴，是被告告訴內容並非完全出於憑空捏造，全然無因，
      尚與故意虛構事實而誣告之構成要件有間。
（三）另告訴人於本件歷審中及上開劉美智被訴偽造有價證券案中均陳稱：借貸過程
      中印章、本票均係由劉美智拿出來的，都是劉美智出面，借貸過程中亦沒有徵
      詢過被告，也沒有和被告聯繫過等語（見原審卷第十五頁、本院九十年五月十
      六日訊問筆錄），及參以證人張茂雄亦於原審證稱：劉美智於八十一年間向伊
      及謝松吉借錢，並以被告甲○○為連帶債務人，而且有設定抵押，當時出面借
      錢的是劉美智，被告甲○○均未出面等語（見原審卷第八三頁），核與被告甲
      ○○及劉美智於上開各案件之歷審中均否認甲○○就本件借貸一節知情，及證
      人劉美智亦於原審證述：伊開設藥局，投資房地產需要資金，伊在外面借錢的
      事，被告均不知道等語相符（見原審卷第四六頁），自難僅憑被告與劉美智為
      夫妻關係即認被告對於告訴人與劉美智間之借貸過程均為知情。本件被告既未
      同意其妻劉美智以其名義簽發本票並簽訂抵押設定契約書，又認告訴人既習於
      辦理代書業務，何以就借貸過程未查詢被告是否同意，並在聽信其妻劉美智迭
      次陳述：告訴人教唆及共同參與伊之偽造有價證券及偽造文書犯行等語之情形
      下，基於合理懷疑且因信賴其妻劉美智之言，認告訴人與劉美智共同涉有偽造
      有價證券及偽造文書之罪嫌，而提出告訴，尚難以告訴人被訴偽造有價證券及
      偽造文書等罪經判決無罪確定，即推定被告明知其妻劉美智與告訴人之借貸關
      係，故意虛構為未經其同意之偽造有價證券及偽造文書，而涉犯誣告罪行。
五、綜上所述，堪認被告指訴告訴人偽造有價證券及偽造文書之情節並非完全憑空捏
    造之虛偽陳述，自與誣告罪之構成要件有間，揆諸前揭說明，尚難憑此逕以誣告
    罪責相繩。此外，本院復查無其他積極證據足資審認被告有何公訴人所指誣告之
    犯行，因此原審以不能證明被告犯罪而諭知無罪之判決，核無不合，檢察官上訴
    意旨以被告知情同意劉美智以上開房地向告訴人借款設定抵押權及簽發本票，指
    摘原判決不當，為無理由，應予駁回。
據上論斷，應依刑事訴訟法第三百六十八條，判決如主文。
本案經檢察官朱文彬到庭執行職務。
中    華    民    國      九十      年      七      月      五      日
                              臺灣高等法院高雄分院刑事第一庭
                                          審判長法  官
                                                法  官
                                                法  官
得上訴。


司法院資訊處製作；財團法人民間司法改革基金會備份。
